臺灣高等法院臺中分院民事判決　　　九十年度再字第一四號
　　再　審原告　乙○○
　　　　　　　　甲○○
　　法定代理人　丙○○
右當事人間請求租佃爭議事件，再審原告對於中華民國八十九年十一月十四日本院八
十七年度上更(三)字第三七號確定判決提起再審，本院判決如左：
　　　主　　　文
再審之訴駁回。
再審訴訟費用由再審原告負擔。
　　　事　　　實
甲、再審原告方面：
一、聲明：求為判決：(一)最高法院九十年台上字第四五九號及鈞院八十七年度上更（
　　三）第三七號確定判決廢棄。(二)確認再審原告與再審被告間就坐落台中縣清水鎮
　　○○段第五八五、五八五之三、五八五之四、一一四一、一一四二地號（下稱五
　　八五、五八五之三、五八五之四、一一四一、一一四二地號），面積共○．四八
　　五八公頃之租賃關係存在。(三)前程序及再審訴訟費用由再審被告負擔。
二、陳述：
（一）原確定判決具有民事訴訟法第四百九十六條第一項第一款適用法規顯有錯誤之
      再審理由：
  １、原確定判決於理由欄第九項下，先認定再審原告於部分耕地興建房舍供自己居
      住使用，違反耕地三七五減租條例第十六條第一項承租人應自任耕作之規定，
      而認原訂耕地租約全部無效，嗣又援引最高法院八十四年台上字第一八五六號
      判例，認原耕地租約仍有效，但出租人得依耕地三七五減租條例第十七條第一
      項第四款之規定終止租約。惟本件租佃爭議實不可能同時構成耕地三七五減租
      條例第十六條第一項、第十七條第一項第四款之情形，是原確定判決所適用之
      法條前後顯不一致，判決理由前後矛盾，依民事訴訟法第四百六十九條第六款
      規定，該判決當然違背法令，自屬適用程序法規顯有錯誤。
  ２、又最高法院八十九年台上字第二七六○號判決要旨亦載明：「佃農在承租之耕
      地上建築農舍，固應為便利耕作而設，不以解決佃農家族實際居住問題為目的
　　　，惟該農舍之設置，並不排除兼作佃農住宅使用，否則佃農需另覓處所，耕作
      時兩地奔波，即非為便利耕作而設置農舍。原判決僅以上訴人在四一一號土地
      上建築之房屋，外圍設有圍牆，其內有冷氣機、熱水器之設置，門首貼有春聯
　　　，即謂非農舍，亦屬可議。」本件再審原告在一一四一、一一四二地號土地上
      所搭蓋新建水泥牆平房，五間房間中有二間係供堆放肥料、飼料，另三間雖分
      別係廁所、廚房、臥室，惟該水泥牆平房外觀上及屋內設置均甚為簡易，而廁
      所、廚房均係舊倉庫原有之設備，臥室則係供再審原告平常午休或在捕撈魚獲
      之際守夜以防竊賊之用，是參酌上開判決要旨所示，該水泥牆平房顯係再審原
      告為便利耕作之目的而搭建之農舍甚明，再審原告並無變更耕地使用之情形，
      仍為自任耕作，原確定判決徒以再審原告有興建房舍居住之事實，即認再審原
      告違反自任耕作之規定，其適用法規亦顯有錯誤。
（二）原確定判決具有民事訴訟法第四百九十六條第一項第十三款當事人發見未經斟
      酌之證物或得使用該證物之再審理由：
  １、再審原告於接獲原確定判決後，幾經尋找始發見三幀照片，由該照片足證面積
      八一平方公尺之倉庫平房於民國（下同）五十八年間既已存在，非兩造於六十
      七年三月七日訂立租賃契約後始行新建，故原確定判決將倉庫平房面積與新建
      水泥牆平房面積合併計算，並與拆除前之舊倉庫面積相較評算，顯有違誤。且
      該倉庫平房歷經長年之風吹雨打後，實已難提供堆放飼料、農具等功能。
  ２、又觀之照片所示，原坐落在曬場南邊之舊倉庫係由五間房間所構成，即證人鐘
      石註、蔡德意蓋二間後，嗣由證人陳火接著蓋三間，故舊倉庫面積究為多少，
      應將鐘石註、蔡德意、陳火所指界位置加計計算，始為正確，即若以鐘石註所
      指界之寬度約八．五公尺乘以林春生所指界之長度一六．二公尺，則舊倉庫之
      面積應為一三七．七平方公尺，大於新建水泥牆平房面積一三六平方公尺，又
      若採林春生所指界之寬度七．二五公尺乘以陳火所指界之二○．四公尺，則面
      積為一四七．九平方公尺，亦大於新建水泥牆面積一三六平方公尺，而承前述
      倉庫平房並非新建，故不加入計算。復參酌證人林春生於八十八年一月八日原
      審審理中亦證稱：「．．新屋較舊屋可能小一些．．」等語。而現有水泥牆平
      房之房間亦係五間，足見再審原告所搭建之水泥牆平房，並未有增建、擴建以
      從事其他之用途。職是，原確定判決認定舊倉庫面積較新建水泥牆平房為小，
      顯與再審原告所發見之新證物不符，若經斟酌再審原告當可受較有利益之裁判
      。
三、證據：提出照片三幀為證。
乙、再審被告方面：
一、聲明：求為判決：如主文所示。
二、陳述：
（一）不同意再審原告追加民事訴訟法第四百九十六條第一項第一款規定之再審理由
      。
（二）且原確定判決並無民事訴訟法第四百九十六條第一項第一款適用法規顯有錯誤
      之再審理由：
  １、按耕地三七五減租條例第十六條第一項所謂承租人應自任耕作，係指承租人應
      以承租之土地供自己從事耕作之用而言；如承租人以承租之土地建築房屋居住
      或供其他非耕作之用者，均在不自任耕作之列，應構成同條第二項所定原訂租
      約無效之原因（參照最高法院七十年台上字第四六三七號判例要旨）。是耕地
      三七五減租條例第十六條第一項之規定，並不以承租人將耕地轉租他人為要件
      ，於承租人不自任耕作時，原訂租約即歸於無效。
  ２、而耕地三七五減租條例第十七條第一項第四款規定：耕地租約在租佃期限未屆
      滿前，有非因不可抗力繼續一年不為耕作時，得終止耕地租約。故出租人需在
      承租人係「非因不可抗力」且「繼續一年不為耕作」時，始得依該條款規定終
      止租約。
  ３、由上可知「不自任耕作」之法律效果為「原訂租約無效」，顯較「不為耕作」
      僅係「終止租約」為嚴重，復參照最高法院八十四年台上字第一八五六號判例
      要旨載明：「承租人承租耕地非因不可抗力繼續一年不為耕作，不問其不為耕
      作者，係承租耕地之一部或全部，出租人均得依耕地三七五減租條例第十七條
      第一項第四款規定終止租約，收回全部耕地。」及八十四年度台上字第二五八
      四號判決要旨亦載有：「上訴人既未自任耕作，依耕地三七五減租條例第十六
      條第二項規定，兩造所訂租約應歸無效。其未自任耕作之土地雖僅一部，但兩
　    造以單一契約約定承租範圍租約自應全部無效。」足徵承租人在承租之土地一
      部不為耕作時，出租人得終止全部租約，則在承租之土地一部不自任耕作時，
      應認租約全部無效，故原確定判決參照最高法院八十四年台上字第一八五六號
      判例要旨，而認兩造原訂租約全部無效，並無適用法規顯有錯誤之情事至明。
　４、另再審原告援引最高法院八十九年台上字第二七六○號判決，僅係個案之見解
      尚非屬判例，且與本件租佃爭議事件究屬不同，尚難逕以適用，況再審原告並
      非單純興建農舍，其於兩造訂立耕地租約後，擅自將曬場變更為房屋基地，增
      建水泥牆平房面積達一三六平方公尺，然在曬場北邊已有倉庫平房面積八一平
      方公尺，可供堆放飼料、農具等物，已足供農舍使用，該水泥牆平房顯無作為
      農舍使用之必要，再審原告不自任耕作之情形甚為明確，原確定判決依再審原
      告興建該水泥牆平房居住之事實，認其違反耕地三七五減租條例第十六條第一
      項規定，適用法規並無不當之處。
（三）又原確定判決亦不具有民事訴訟法第四百九十六條第一項第十三款當事人發見
      未經斟酌之證物或得使用該證物之再審理由：
      再審原告雖提出所發見之照片三幀，據以為再審理由，惟該照片無法辨識期日
      及實情，況原審就再審原告在一一四一、一一四二地號土地上，究有無不自任
      耕作之事實，除訊問證人林春生、鐘石註、蔡德意、陳火外，並會同上開證人
      、兩造勘驗現場、指界，及囑託台中縣清水地政事務所測量新建倉庫平房、水
      泥牆平房面積，調查已甚明確，而認再審原告違反耕地三七五減租條例第十六
      條第一項承租人應自任耕作之規定，是該照片縱經本院斟酌顯亦無法使再審原
      告受較有利之裁判，其提起再審之訴為無理由。
丙、本院依職權調閱台灣台中地方法院八十二年度訴字第二二八九號民事全卷。
　　　理　　　由
一、按民事訴訟之再審程序，為受不利益確定判決之當事人請求法院以判決直接消滅
    確定終局判決之效力，亦即以判決直接形成法律上之效果，故再審之訴乃係基於
    訴訟法上之原因，屬訴訟法上之形成之訴，而再審之訴本身之訴訟標的，非為原
    訢訟之訴訟標的，乃為得除去確定判決效力之訴訟法上形成權。又再審之訴本身
    之訴訟標的，是否因有多數再審理由而有多數之訢訟標的，則因新舊訴訟標的理
    論而有不同，若採舊訴訟標的理論，其訴訟標的為原告主張之形成權，形成權因
    行使之主體或發生之原因事實不同而有異，再審之訴於具有民事訴訟法第四百九
    十六條第一項各款理由之一，即得據以請求法院廢棄原確定判決，其各不同之再
    審理由，應為不同之訴訟標的；若採新訴訟標的理論，認形成之訴之訴訟標的，
    不應受形成權概念之限制，應構成訴訟法上獨自之概念，形成權或形成之原因均
　  非訴訟標的，再審之訴之訴訟標的，應為請求廢棄原確定判決之訴之聲明或其法
　　律上地位或資格，不同之再審理由，僅為獨立之攻擊方法而已。職此，再審之訴
  　本身之訴訟標的為何，因採前述新舊訴訟標的理論之不同，而有相異之內容，然
  　再審之訴之目的既在廢棄已確定之終局判決，而確定終局判決原則上應維持其安
  　定性，否則，不僅影響法律秩序，有損信賴確定判決之第三人，且亦影響法院裁
　  判之尊嚴，非有必要，不宜再予變更，如採舊訴訟標的理論，則對同一確定判決
  　得以不同再審理由，多次提起再審之訴，使確定判決經常處於不安定之狀態，自
  　非適宜，若採新訴訟標的理論，則可作適當之限制，故依再審之訴之特性，自以
　  採新訴訟標的理論為妥，不同之再審理由，僅為獨立之攻擊方法。本件再審原告
 　 固先主張原確定判決具有民事訴訟法第一項第十三款之再審理由，嗣於本院審理
  　時，始又主張原確定判決尚具有同法條第一項第一款之再審理由，依前開說明，
  　再審原告僅係攻擊方法之提出，並非訴之追加，自勿庸依同法第四百四十六條第
  　一項前段規定得再審被告同意，是再審被告抗辯不同意再審原告訴之追加云云，
  　要無足取。
二、次按再審之訴，應於三十日之不變期間內提起。前項期間，自判決確定時起算，
  　民事訴訟法第五百條第一項、第二項前段定有明文。又不得上訴之判決，於宣示
　  時確定，不宣示者，於送達時確定，民事訴訟法第三百九十八條第二項亦有明定
　　。本件再審原告對本院八十七年度上更（三）字第三七號在上訴期間內提起合法
    上訴，嗣經最高法院九十年度台上字第四五九號以上訴無理由判決駁回上訴人之
    上訴，該判決正本並於九十年四月十日送達再審原告，此有送達證書二份在卷可
    憑（見前開最高法院卷第二十三頁、第二十四頁），則本院八十七年度上更（三
    ）字第三七號於斯時始與該上訴審判決一併確定，是再審原告於九十年五月一日
    提起本件再審之訴，顯未逾三十日之不變期間，合先敘明。
三、本件再審原告起訴主張：原確定判決於理由欄第九項下，先認定再審原告於部分
    耕地興建房舍供自己居住使用，違反耕地三七五減租條例第十六條第一項承租人
    應自任耕作之規定，而認原訂耕地租約全部無效，嗣又援引最高法院八十四年台
    上字第一八五六號判例，認原耕地租約仍有效，但出租人得依耕地三七五減租條
    例第十七條第一項第四款之規定終止租約，惟本件租佃爭議實不可能同時構成耕
    地三七五減租條例第十六條第一項、第十七條第一項第四款之情形，是原確定判
    決所適用之法條前後顯不一致，判決理由前後矛盾，依民事訴訟法第四百六十九
    條第六款規定，該判決當然違背法令，自屬適用程序法規顯有錯誤。又原確定判
    決僅以再審原告在一一四一、一一四二地號土地上所搭蓋新建水泥牆平房，五間
    房間中有三間分別係廁所、廚房、臥室，即遽認再審原告違反耕地三七五減租條
    例第十六條第一項之規定，顯與最高法院八十九年台上字第二七六○號判決要旨
    不符，其適用法規亦顯有錯誤。另再審原告於接獲原確定判決後，幾經尋找始發
    見三幀照片，由該照片足證面積八一平方公尺之倉庫平房於五十八年間既已存在
　　，非兩造於六十七年三月七日訂立租賃契約後始行新建，故原確定判決將該倉庫
　　平房面積與新建水泥牆平房面積合併計算，並與拆除前之舊倉庫面積相較評算，
　　顯有違誤。再觀之照片所示，原坐落在曬場南邊之舊倉庫係由五間房間所構成，
　　即證人鐘石註、蔡德意蓋二間後，嗣由證人陳火接著蓋三間，故舊倉庫面積究為
　　多少，應將鐘石註、蔡德意、陳火所指界位置加計計算，始為正確，即若以鐘石
　　註所指界之寬度約八．五公尺乘以林春生所指界之長度一六．二公尺，則舊倉庫
　　之面積應為一三七．七平方公尺，大於新建水泥牆平房面積一三六平方公尺，又
　　若採林春生所指界之寬度七．二五公尺乘以陳火所指界之二○．四公尺，則面積
　　為一四七．九平方公尺，亦大於新建水泥牆面積一三六平方公尺，而承前述倉庫
　　平房並非新建，故不加入計算。復參酌證人林春生於八十八年一月八日原審亦證
　　稱：「．．新屋較舊屋可能小一些．．。」等語。而現有水泥牆平房之房間同係
　　五間，足見再審原告所搭建之水泥牆平房，並未有增建、擴建以從事其他之用途
　　。職是，原確定判決認定舊倉庫面積較新建水泥牆平房為小，顯與再審原告所發
　　見之新證物不符，若經斟酌再審原告當可受較有利益之裁判。故依民事訴訟法第
　　四百九十六條第一項第一款、第十三款規定，提起本件再審之訴，求將：(一)最高
　　法院九十年台上字第四五九號判決及本院八十七年度上更（三）字第三七號確定
　　判決廢棄。(二)確認再審原告與再審被告間就五八五、五八五之三、五八五之四、
　　一一四一、一一四二地號，面積共○．四八五八公頃之國有耕地租賃關係存在。
四、再審被告則以：耕地三七五減租條例第十六條規定不自任耕作之法律效果為原訂
　　租約無效，顯較同條例第十七條第一項第四款不為耕作之法律效果僅係終止租約
　　為嚴重，參照最高法院八十四年台上字第一八五六號判例要旨、八十四年度台上
　　字第二五八四號判決要旨，足徵承租人在承租之土地一部不為耕作時，出租人得
　　終止全部租約，則在承租之土地一部不自任耕作時，應認租約全部無效，故原確
　　定判決參照最高法院八十四牢台上字第一八五六號判例要旨，而認兩造原訂租約
　　全部無效，並無適用法規顯有錯誤之情事至明。又再審原告援引最高法院八十九
　　年台上字第二七六○號判決，僅係個案之見解尚非屬判例，且與本件租佃爭議事
　　件究屬不同，尚難逕以適用，再審原告據此指摘原確定判泱適用法規顯有錯誤，
　　委無足取。另再審原告雖提出所發見之照片三幀，據以為再審理由，惟該照片無
　　法辨識期日及實情，況原審就再審原告在一一四一、一一四二地號土地上，究有
　　無不自任耕作之事實，除訊問證人林春生、鐘石註、蔡德意、陳火外，並會同上
　　開證人、兩造勘驗現場、指界，及囑託台中縣清水地政事務所測量新建倉庫平房
　　、水泥牆平房面積，調查已甚明確，而認再審原告違反耕地三七五減租條例第十
　　六條第一項承租人應自任耕作之規定，是該照片縱經本院斟酌顯亦無法使再審原
　　告受較有利之裁判，其提起再審之訴顯無理由等語資為抗辯。
五、按民事訴訟法第四百九十六條第一項第一款所謂適用法規顯有錯誤者，係指確定
    判決所適用之法規顯然不合於法律規定，或與司法院現尚有效之大法官會議之解
    釋，或法院尚有效之判例顯然違反者而言（參照最高法院六十年台再字第一七○
    號判例要旨）。至事實審法院認定事實錯誤、調查證據欠周、判決不備理由或理
    由前後矛盾，當事人於判決確定前雖得據以提起上訴，究與適用法規顯有錯誤有
    間，當事人不得據以提起再審之訴（參照最高法院八十年度台再字第二○號、七
    十八年度台再字第三一號裁判要旨）。本件再審原告雖以原確定判決：(一)理由欄
    第九項下所載理由前後矛盾；(二)不符合最高法院八十九年台上字第二七六○號判
    決要旨，其適用法規顯有錯誤，據此提起再審之訴，惟查：
（一）判決理由前後矛盾非屬民事訴訟法第四百九十六條第一項第一款所定適用法規
      顯有錯誤之範圍，而再審原告所舉最高法院八十九年台上字第二七六○號判決
      要旨，亦尚末經最高法院，以該法律上之見解，認有編為判例之必要，經由院
      長、庭長、法官組成之民事庭會議或民、刑事庭總會議決議後，報請司法院備
      查，編為判例，原確定判決未加以援用，自非適用法規顯有錯誤。是依前開判
      例及裁判要旨所示，再審原告僅得於判決確定前據以提起上訴，尚不得提起再
      審之訴。
（二）且對於確定判決主張有民事訴訟法第四百九十六條第一項所定各款情形之一者
      ，固得對之提起再審之訴，惟依同條項但書規定，當事人已知其事由而不為主
      張者，即不得據以提起再審之訴。而第二審判決是否有民事訴訟法第四百九十
      六條第一項第一款所定適用法規顯有錯誤之情形，於該判決送達當事人之時，
　　　即可知悉，如當事人對之聲明不服，自非不得依上訴主張之，以求救濟。如不
　　　依上訴主張其事由，任令第二審判決發生確定之效果，即應受民事訴訟法第四
　　　百九十六條第一項但書之限制，不得對之提起再審之訴。本件原確定判決為得
　　　上訴第三審之判決，再審原告亦提起第三審上訴，然並未在上訴狀中主張前述
　　　事由，嗣經最高法院以九十年度台上字第四五九號判決上訴駁回確定在案，業
　　　經本院調取台灣台中地方法院八十二年度訴字第二二八九號民事全卷核閱無訛
　　　。是再審原告於收受原確定判決正本之送達時，對於判決理由有無前述適用法
　　　規顯有錯誤情形，即可知悉，其不依上訴主張該事由，依前開法條但書規定，
　　　自不得於上訴經駁回確定後，復對原確定判決以適用法規顯有錯誤為由，提起
　　　再審之訴。
（三）綜上所述，原確定判決以再審原告違反耕地三七五減租條例第十六條第一項規
　　　定，而為再審原告敗訴之判決，要無適用法規顯有錯誤之情形，再審原告以前
      述理由據此提起再審之訴，為無理由。至再審原告再審補充理由狀中雖以最高
      法院九十年台上字第四五九號判決亦有民事訴訟法第四百九十六條第六款之違
      背法令云云，惟其嗣後已更正稱非指最高法院判決（見本院卷第六十四頁），
　　　本院自無庸裁定移送最高法院，併此明。
六、再民事訴訟法第四百九十六條第一項第十三款所謂當事人發見未經斟酌之證物或
　　得使用該證物，係指在前訴訟程序不知有該證物，現始知之，或雖知有此而不能
　　使用，現始得使用者而言。是當事人於前訴訟程序中已提出而未經斟酌之證物，
　　並不包括在內，此與同法第四百九十七條所定，就足影響於判決之重要證物，漏
　　未斟酌者，僅限於不得上訴於第三審法院之事件，始得提起再審之訴對照觀之，
    亦甚為明顯（參照最高法院七十七年度台上字第五九二號裁判要旨），且須該未
    經斟酌之證物或得使用之證物，如經斟酌可受較有利益之裁判者為限，若當事人
    發現之新證物如經斟酌，仍不足動搖原確定判決墓礎者，即不得據為本款所定之
    再審事由（參照最高法院十八年上字第七一○號判例要旨）。本件再審原告固舉
    照片三幀為證（見本審卷第十五頁），主張具有前開條款之再審理由。惟查：
（一）該三幀照片，其中編號Ｃ照片，再審原告在原審程序中既已提出，此有相同之
      照片一幀附於原審卷宗證物袋可稽，是再審原告在前訴訟程序事實審言詞辯諭
      前業經提出使用該照片，本無所謂發見，自不得以之為再審理由。
（二）至於再審原告以編號Ａ、Ｂ照片主張面積八一平方公尺之倉庫平房於五十八年
      間既已存在，原確定判決將該倉庫平房面積與新建水泥牆平房面積合併計算，
      並與拆除前之舊倉庫面積相較，顯有違誤。且舊倉庫面積應將證人鐘石註、蔡
　　　德意、陳火所指界位置加計計算，始為正確，經計算結果為一三七．七平方公
      尺或一四七．九平方公尺，均大於新建水泥牆平房面積一三六平方公尺，足見
      再審原告所搭建之水泥牆平房，並未有增建、擴建以從事其他之用途，原確定
      判決認定舊倉庫面積較新建水泥牆平房為小，顯與再審原告所發見之新證物不
      符云云。然觀之前開照片均未載明拍攝日期，實無從據此耶認倉庫平房於五十
      八年間業已存在，再審原告徒以前開照片指摘原確定判決合併計算倉庫平房及
      水泥牆平房面積有誤，要無足取。另由編號Ａ照片並無法得知舊倉庫面積究為
　　　若干，尚難據此證明再審原告前述計算舊倉庫面積之結果為正確，況再審原告
　　　乙○○在原審已自認：「房子只有加大一點點而已。」等語（見原審卷第八十
　　　三頁背面），再審原告甲○○亦自認：「現在的房子較以前的房子大了一點點
　　　。」等語（見原審卷第一百十六頁），再參以證人林春生於八十八年一月八日
　　　在原審固證述：「．．新屋較舊屋可能小一些．．。」等語，惟其於八十九年
　　　十月三十一日已更正證述：「（你以前為何具結作證新蓋的房子較舊有的房子
　　　為小？）我說錯了，應是以前的較小，現在的較大。」等語（見原審卷第五十
　　　一頁背面、第一百十五頁），顯見再審原告新建水泥牆平房面積確大於舊倉庫
　　　之面積。是原確定判決認事用法並無違誤，前開編號Ａ、Ｂ照片縱經本院斟酌
　　　，亦不是以動搖原確定判決基礎，再審原告尚難據此而受較有利益之裁判，其
　　　依民事訴訟法第四百九十六條第一項第十三款提起再審之訴，自無理由。
七、從而，原確定判決並無再審原告所主張之再審理由，再審原告指摘原確定判決有
　　民事訴訟法第四百九十六條第一項第一款、第十三款規定之再審事由，提起本件
　　再審之訴，為無理由，應予駁回。
八、據上論結，本件再審之訴為無理由，依民事訴訟法第七十八條，判決如主文。
中　　　華　　　民　　　國　　九十一　　年　　　十　　　月　　　二　　　日
~B1民事第六庭審判長法　官　吳火川
~B2　　　　　　　　法　官　饒鴻鵬
~B3　　　　　　　　法　官　吳惠郁
右為正本係照原本作成。
不得上訴。
~B　　　　　　　　書記官　柯孟伶
中　　　華　　　民　　　國　　九十一　　年　　　十　　　月　　　四　　　日
　　　　　　　　　　　　　　　　　　　　　　　　　　　　　　　　　　　　Ｈ
